最高法院民事判決　　　　　　九十四年度台上字第二四○三號
　　上　訴　人　甲○○
　　　　　　　　　　　　5樓
　　　　　　　　乙○○
　　　　　　　　　　　　號
　　共　　　同
　　訴訟代理人　盧世欽律師
　　被 上訴 人　屏東縣恒春區漁會
　　　　　　　　　　　　號
　　法定代理人　葉明順
上列當事人間請求損害賠償事件，上訴人對於中華民國九十三年
六月十七日台灣高等法院高雄分院第二審判決（九十二年度上字
第一八四號），提起上訴，本院判決如下：
    主  文
上訴駁回。
第三審訴訟費用由上訴人負擔。
    理  由
本件被上訴人主張：伊於民國八十五年六月二十六日將所有海釣
娛樂船（即恒漁一號、船舶噸位證書：高港安航字第五十五號，
下稱系爭船舶）委託上訴人甲○○營運，訂定船舶委託營運合約
書（下稱系爭合約書），並經法院公證，由上訴人乙○○及第一
審共同被告陳洪香珠、陳國杓、陳國棟、陳玉華、陳厚良（下稱
陳洪香珠等五人）之被繼承人陳錦鴻任連帶保證人。甲○○違法
在後壁湖漁港坐落屏東縣恒春鎮○○○段第一之一○號面積○．
○三二四公頃土地如第一審判決附圖所示Ｂ部分（下稱系爭土地
）興建餐廳及候船室，經墾丁國家公園管理處以違建為由強制拆
除。甲○○營運後並未依系爭合約第三條之約定提報收支報表，
又違反系爭合約第十一條之約定，將系爭船舶擅交乙○○使用，
復屢次違反漁業法及娛樂漁業管理法等相關規定，並逃漏稅捐未
付，為此依系爭合約第十五條之約定終止系爭合約，爰依系爭合
約、連帶保證及繼承、不當得利及損害賠償等法律關係為請求等
情，求為命：(一)、甲○○返還系爭船舶；(二)、上訴人應與陳洪香
珠等五人連帶給付伊新台幣（以下同）二十六萬四千九百十二元
及自九十二年五月二十八日起算法定遲延利息之判決（陳洪香珠
等五人部分經第一審判決應與上訴人如數連帶給付，原審駁回其
上訴後，未再上訴本院。被上訴人其餘請求未上訴至本院，亦不
予論述）。
上訴人則以：伊並無違反系爭合約第十一條不得從事或兼營走私
或其他違法行為之約定，伊均有依約提出報表。又被上訴人對於
是否須開發票及是否須繳娛樂稅、營業稅事宜，尚且存疑，有關
稅捐不應由伊承擔等語，資為抗辯。
原審審理結果以：查被上訴人於八十五年六月二十六日將系爭船
舶委託甲○○營運，訂定系爭合約，並經法院公證，由陳錦鴻及
乙○○任連帶保證人。系爭船舶於九十年六月三十日、七月八日
、八月十一日、八月十三日，未經申請核准多次載客進入台東縣
蘭嶼開元漁港及龍門港，並讓乘客登岸遊玩；且該船於多次航次
中僅配置船長及船員共二人，低於船員最低員額之規定，經行政
院農業委員會以違反漁業法第九條、娛樂漁業管理辦法第二十五
條第一項及該會八十九年一月六日（八九）農漁字第八八六七五
四九八號公告之二十噸以上漁船出海作業時限及船員最低員額等
規定，依漁業法第六十五條第一款、第七款、第八款處分，處六
萬元罰鍰。又甲○○漏開發票應補繳娛樂稅二十一萬二千七百六
十三元、九十年十月份應繳娛樂稅四百四十二元、九十年九月十
日應繳營業稅六千七百零七元。再甲○○違法在系爭土地上興建
餐廳及候船室，經墾丁國家公園管理處以違建為由強制拆除，被
上訴人支出拆除費用四萬五千元。甲○○未繼續經營管理系爭船
舶，將之棄置碼頭等事實，為兩造所不爭執。次查系爭合約第三
條約定「報酬之給付及方式」為：「每日營業額由乙方（即甲○
○）保管，但乙方應於次日提報收支日報表送交甲方（被上訴人
）存查，乙方並應於每月末日（如遇星期例假日則為次日）將該
月營運收支情形月報表送交甲方查核，年終乙方應將營運年報表
於次年一月五日前送交甲方審核，如有盈餘淨利額百分之四十現
金或即期票據交付甲方，其尚有百分之六十淨利額交作乙方報酬
，年終結算結果，乙方如有虧損，甲方免除營利報酬外，甲方亦
不負虧損之責」，被上訴人否認甲○○有依約按時提出報表情事
，甲○○所聲請訊問之證人即被上訴人前任理事長洪乾聰到庭證
稱：甲○○大約每二、三個月都會交付帳目及會算等語，尚不能
證明甲○○有依約提出各該報表。又船舶進出港報關，僅為船舶
本身進出之記錄，與船上載送多少旅客、獲利營業額及依約應提
出之各項報表無關。甲○○辯稱其自八十五年六月間訂立合約後
，每月均送交相關帳目會算，且每次進出港報關均向被上訴人報
備，並無隱匿日報及月報云云，並無可採。甲○○違反系爭合約
第三條之約定，已可認定。又查被上訴人主張依據系爭合約第十
一條約定，甲○○不得擅將系爭船舶借與第三人使用或轉租，甲
○○竟違約擅將系爭船舶交付乙○○使用等情，業據提出乙○○
於台灣屏東地方法院九十年度易字第四六○號刑事案中自承：其
與甲○○以隱名合夥之方式，由甲○○代表為名義上之負責人出
面訂定系爭合約，其為連帶保證人，並為實際現場負責營運之人
等語之書狀為證，甲○○對此並不爭執，亦堪信為實在。上訴人
雖辯稱：係共同經營，被上訴人早已知悉並同意云云，證人洪乾
聰亦證稱：乙○○告訴伊，他受僱於甲○○，有領薪云云。但受
僱者係受僱用人指示而輔助占有系爭船舶，與實際經營者係為自
己之利益而直接占有系爭船舶不同，洪乾聰上述證言，仍不能證
明上訴人所辯屬實，甲○○違反系爭合約第十一條之約定，亦堪
認定。再依系爭合約第十一條之約定，甲○○應以善良管理人之
注意保管船舶暨相關設施，並應以依法令規定提供海上遊憩或海
釣為使用目的，不得從事或兼營走私或其他違法行為、或未經被
上訴人同意，擅將船舶變更營業項目，惟甲○○變更海釣營業項
目，改為載客經營渡船業務，且未依法令營運，經行政院農業委
員會依據屏東縣政府函報，東部地區巡防區第八大隊多次查獲系
爭船舶未經申請核准，於九十年六月三十日、七月八日、八月十
一日、八月十三日，多次載客進入台東縣蘭嶼開元漁港及龍門港
，並讓乘客登岸遊玩，且該船於多次航次中僅配置船長及船員共
二人，低於船員最低員額之規定，罔顧乘客安全，而遭科處六萬
元罰鍰，有被上訴人提出之行政院農業委員會違反漁業法案件處
分書為證，復為甲○○所不爭執，亦堪信實。證人洪乾聰雖證稱
：伊知道上訴人有到蘭嶼觀光一事，漁會未規定哪些地點不可以
去，在伊任內沒有阻止上訴人營業事項，伊卸任後，漁會是否有
規定上訴人營業事項，伊不清楚等語，然系爭合約雖未限制航行
之地點，但仍以從事海釣等約定營業項目為限，該證人就有關沒
有約定營業項目之陳述與契約明文約定有違，並不可採。甲○○
擅自變更營業項目及違反漁業法，亦違反系爭合約第十一條之規
定。至於甲○○辯稱該約定之所謂「違法」係指犯罪行為云云，
並無依據。據上所述，被上訴人以甲○○違反系爭合約之約定，
本於系爭合約第十六條約定，終止兩造間之系爭合約，並以起訴
狀之送達為終止合約之意思表示，洵屬有據。系爭合約既經終止
，準用民法第二百五十九條規定，雙方互負回復原狀之義務，被
上訴人請求甲○○返還系爭船舶，洵屬正當。按終止權之行使，
不妨礙損害賠償之請求，民法第二百六十三條準用同法第二百六
十條之規定。查關於甲○○漏開發票應補繳娛樂稅二十一萬二千
七百六十三元、九十年十月份應繳娛樂稅四百四十二元、九十年
九月十日應繳營業稅六千七百零七元部分，甲○○雖以證人陳進
義證稱：當時有關是否須開發票及是否須繳娛樂稅、營業稅事宜
，因一般農會所經營之事業均不須繳稅，曾與稅捐單位協調申訴
等語，而辯稱：當初被上訴人於前揭稅捐應否繳納，存有疑問，
該稅捐不應由甲○○承擔云云。然系爭合約係被上訴人將系爭船
舶委託甲○○營運，收取報酬之契約，甲○○利用系爭船舶從事
海釣、海上娛樂營運行為，係以獲得報酬為目的，屬營利行為，
而有繳納娛樂稅及營業稅之義務，陳進義之證詞，不足為有利於
甲○○之證據。且系爭合約第十二條已經明定有關船舶應繳一切
稅捐暨營業有關稅賦歸甲○○負責，甲○○既未繳納，被上訴人
代為繳交，因之受害，自得請求上訴人賠償。再查系爭合約僅約
定被上訴人提供系爭船舶予甲○○營運使用，並未就系爭土地之
使用方式有所約定。系爭土地係被上訴人管理使用，經被上訴人
同意附隨系爭合約提供甲○○使用，雖為兩造所不爭執，惟被上
訴人並未同意甲○○在系爭土地上搭建候船室及餐廳營運使用。
甲○○雖辯稱：系爭合約訂立後，即得被上訴人同意於系爭土地
搭建候船室及餐廳云云，然證人洪乾聰證稱：甲○○在系爭土地
搭建候船室及餐廳使用之事，並沒有經過被上訴人區漁會理事會
開會通過，是由伊一人同意甲○○建造等語，足認甲○○在系爭
土地搭建候船室及餐廳使用，未經被上訴人之同意。且系爭候船
室及餐廳係經墾丁國家公園管理處以違建為由強制拆除，顯見甲
○○興建系爭建物並未依法申請主管機關之同意，不能以甲○○
搭建系爭候船室及餐廳，被上訴人未加制止或久無反對，認定被
上訴人默示同意。系爭候船室及餐廳係甲○○所興建，其拆除費
用四萬五千元自應由搭蓋系爭違建者之甲○○負擔，被上訴人先
行代為繳納，有被上訴人所提出之收據一紙為憑，甲○○因此免
給付之義務，應認其無法律上原因受有利益，致被上訴人受有損
害，被上訴人本於不當得利之法律關係請求上訴人連帶給付該部
分款項，於法並無不合。從而，被上訴人本於系爭合約、連帶保
證及繼承、不當得利、損害賠償等法律關係，請求命甲○○返還
系爭船舶及命上訴人與陳洪香珠等五人連帶給付二十六萬四千九
百十二元及自九十二年五月二十八日起算之法定遲延利息，為有
理由，應予准許等詞，爰維持第一審所為上訴人此部分敗訴之判
決，駁回其上訴，經核於法並無不合。按當事人依契約之約定終
止契約，若該契約對於終止之效果別無約定者，當事人主張準用
民法第二百五十九條、第二百六十條之規定，於法並無不當。上
訴論旨謂：意定終止權不得準用民法第二百六十條之規定，原審
依民法第二百六十三條規定準用同法第二百六十條之規定，而准
被上訴人請求返還系爭船舶，適用法規不當云云，並不可採。其
他上訴論旨，就原審取捨證據、認定事實及解釋契約之職權行使
，指摘原判決不當，求予廢棄，非有理由。
據上論結，本件上訴為無理由。依民事訴訟法第四百八十一條、
第四百四十九條第一項、第七十八條，判決如主文。
中　　華　　民　　國　九十四　年　 十二 　月　 三十 　日
                      最高法院民事第三庭
                          審判長法官  吳　正　一
                                法官  劉　福　聲
                                法官  黃　義　豐
                                法官  簡　清　忠
                                法官  蘇　達　志
      本件正本證明與原本無異
                                      書  記  官
中　　華　　民　　國　九十五　年　　一　　月　　十　　日
                                                      Ｋ
